【裁判字號】    89,自,114
【裁判日期】    900220
【裁判案由】    詐欺等
【裁判全文】
臺灣板橋地方法院刑事判決                          八十九年度自字第一一四號
    自  訴  人  戊○○
    代  理  人  陳文松律師
                王元勳律師
    被      告  乙○○
                己○○
                丁○○
    共      同
    選任辯護人  黃良池
右列被告因詐欺等案件，經自訴人提起自訴，本院判決如左：
    主  文
乙○○共同意圖為自己不法之所有，而侵占自己持有他人之物，累犯，處有期徒刑壹
年拾月。
己○○、丁○○共同意圖為自己不法之所有，而侵占自己持有他人之物，己○○處有
期徒刑壹年捌月，丁○○處有期徒刑壹年肆月。
    事  實
一、乙○○前曾因賭博罪經台灣台中地方法院以八十三年易字第四八一二號判處有期
    徒刑二月，於民國八十四年一月二十七日易科罰金執行完畢。詎仍不知悔改，緣
    戊○○因其夫賴朝聰及其子賴益興因車禍死亡，於八十八年四月三十日，將奠金
    新台幣（下同）十萬元，及於八十八年五月三日，領取人壽保險金四百八十五萬
    一千元後，除支付一百五十萬元予債權人外，尚餘三百三十五萬一千元，及八十
    八年五月三十一日領取勞工保險金一百四十七萬元、強制保險金一百二十萬元及
    乘客險共二百萬元，另與到期票款十三萬零七百四十元，共計八百萬零七百四十
    元，均以現金交由乙○○、己○○、丁○○代為保管，並約定放置於以己○○名
    義租用之台新國際商業銀行（下稱台新銀行）保管箱內，若戊○○需用上開金錢
    時，即由乙○○、己○○前往台新銀行自保管箱中取出現金交予戊○○。詎乙○○、己○○於取得上開款項後旋予挪用，在八十八年八月間某日，更萌意圖為自
    己不法所有之犯意，與丁○○基於犯意聯絡，將其中五百七十五萬七千三百四十
    七元以變異持有為所有之意思予以侵占入己，嗣因戊○○多次催討未果，乙○○
    、己○○及丁○○進而主張稱均已還清，戊○○始察知前情。
二、案經戊○○提起自訴。
    理  由
一、訊據被告乙○○、己○○固不否認有收受自訴人寄放之七百餘萬元保險金，惟均
    矢口否認有何侵占犯行，被告乙○○辯稱：當初自訴人寄放現金時並未簽立任何
    字據，渠等將錢交還時也未立字據，雙方都是根據信賴關係，錢都是自訴人自己
    拿回去花掉了；被告己○○辯稱：由其自行記載之帳目，自訴人已將前開現金提
    領至僅餘七萬元，又因自訴人使用其行動電話、代繳帳單等費用，到八十九年三
    月底，自訴人應已倒欠其九百多元；被告丁○○則矢口否認有受寄現金之事，辯
    稱：係在八十八年九月二十一日地震後始知悉自訴人將錢寄放在己○○處，係因
    地震後伊忙於賑災事務繁忙之際，自訴人卻屢次打電話煩伊，因此才告訴自訴人
    等事情告一段落錢自然會還，實與本案毫無關係云云。惟查：
（一）自訴人陳稱將將八十八年四月二十九日領得之奠金一三九五八○元、同年五月
      三日領得之人壽保險金0000000元、同年月三十一日領得之勞工保險金
      0000000元、強制保險金0000000元、乘客險0000000元
      、同年六月間領得之到期票一三○七四○元，共計0000000元寄放於被
      告處。被告乙○○雖辯稱總數額無法列清楚（八十九年十月三日訊問筆錄），
      然自承由自訴人處，於八十八年五月三日及同年月三十一日分別收受二筆保險
      金，共計0000000元（九十年一月十九日訊問筆錄）；被告己○○則自
      承自訴人共寄放七百萬元（八十九年四月十四日訊問筆錄）。互核可知，被告
      乙○○、己○○確曾由自訴人處收受寄放之保險金，又依被告己○○在八十八
      年八月三日傳真予自訴人之清單（自訴狀所附自證八號）所載，附記「到期票
      一三○七四○」元，在同年六月十一日「結餘七百萬」、傳真當時「餘額00
      00000」元，及被告己○○於八十九年十月三日庭呈之記帳小冊所載「淑
      貞入」、「四月三十日入一○○○○○、五月三日入0000000、五月三
      十一日入0000000、0000000、0000000、一六九六九○
      ，（合計）﹩0000000」等字樣，雖自訴人所主張奠金部分尚無從證明
      已全額交予被告，惟被告己○○曾於八十八年四月三十日自自訴人處取得十萬
      元之數額，已可認定，至其餘數額出入部分，雖乏證據而無從認定，然以有利
      被告之最低數額計算，扣除奠金部分之差額三九五八○元部分，自訴人陳稱於
      八十八年五、六月間陸續將0000000元現金寄放被告乙○○、己○○處
      之事實，仍可認定。
（二）被告等就該筆現金之存放情形，先則稱「應自訴人之要求未將保險金存入銀行
      ，而將保險金寄放在以我（己○○）名義租用的台新銀行的保險箱內」，「保
      險箱鑰匙也由我保管。若自訴人需要錢會先聯絡我，由我先去把錢拿回我住處
      ，自訴人再到我的住處拿」（被告己○○八十九年四月十四日訊問筆錄），待
      質之有無運用保管之金錢，被告乙○○稱「當初自訴人把錢託付給我們時有一
      部分的錢是在我的帳戶，約有三百萬元左右，存入的不只是我的帳戶，也有己○○的帳戶」，「當初自訴人是領到現金沒有錯，再交給我與己○○，我就在
      台新銀行租一個保管箱（用己○○名義租的），就把全部的現金放入，約有五
      、六百萬元」，「其他的帳戶轉到我的戶頭是因自訴人不定時向我們拿錢，我
      就分五次左右把錢轉入我的戶頭及己○○的戶頭。最後保險箱內的錢都轉到我
      及己○○的戶頭，約在租用保險箱後數月轉到我的戶頭」，「公司周轉時就會
      用到這筆錢。所以進我的戶頭後就跟我的錢沒有區別，只是自訴人要用錢時就
      拿給她，自訴人的錢是與公司的錢是混在一起使用」，「因我的帳戶及進出帳
      太多，我沒有辦法理清（帳戶中那部分是屬於自訴人的錢）」，「錢是我在運
      用，帳是己○○在記的」，自訴人寄放上開款項時沒有說可以運用，但也沒有
      說不能運用；被告己○○則稱「我不清楚（有無運用），自訴人的錢是否與我
      們的錢放在一起我不清楚，我是負責記帳的，錢都是乙○○在處理的」，「我
      們當時沒有要運用的意思，因自訴人不定時要用錢，我們都很忙，才把錢放在
      我家的保險箱，之後轉到我們的戶頭」，「我是六月初開始上班，帳都是乙○○在管」（八十九年七月十一日訊問筆錄），二人所供顯有矛盾；至上開款項
      返還情形，被告乙○○先則辯稱「錢都是自訴人自己拿回去花掉了。當初自訴
      人拿錢給我們時沒有簽任何的字據，而我們將錢交還時也沒有立字據，雙方都
      是據於信賴關係」（八十九年四月十四日訊問筆錄），後則稱「還有餘款，是
      零星的數額」（九十年二月二日審判筆錄），被告己○○先則稱「由我自己記
      載之帳目，因自訴人已將保險金提領只剩七萬元，而自訴人又因要躲債而從八
      十八年六月分開始使用我的行動電話，自訴人的信用卡七月底的帳單也是我幫
      她繳的，所以那七萬多元我就沒有還她，到八十九年三月底那七萬多元也扣到
      倒欠我九百多元」（八十九年四月十四日訊問筆錄），待提示台新國際商業銀
      行回函，質之前揭記帳小冊就保管箱租金記載一千九百元，與台新銀行回函所
      載之租金一千三百元、保證金六百五十元不符時，則改稱「當時支出一千九百
      五十元，我沒有記載清楚」，「保證金還在我這邊，他還有餘款在我這邊」（
      九十年一月十九日訊問筆錄）；又被告乙○○就電話錄音譯文（自證十），答
      覆自訴人詢問「我錢放你們那裡，現在到底怎麼樣了？」所稱「鑰匙，媽拿去
      了」、「我也不知道啊」、「因為他把我拿去了，我就不理了」等語，先辯稱
      ：當時因有別的堂生在，自訴人不想讓其他堂生知道我已經還自訴人錢的事實
      ，我才幫自訴人隱瞞，故說是因鑰匙被被告丁○○拿去，才沒辦法還自訴人錢
      ，那時錢已還清了，（八十九年七月十一日訊問筆錄），後則改稱「我的感覺
      是他們知道我的錢都存在保險箱裡，我才說鑰匙在我媽那邊」，「因第一次自
      訴人還有錢在我這邊，我剛好在我媽那邊，我就順口說錢是在那邊。當時鑰匙
      正好被丁○○拿去」，「當時錢都已經在我的帳戶裡，我心想自訴人與丁○○
      還不知道錢在我的帳戶裡，所以就用鑰匙不在我這裡敷衍她」，並自承「我是
      想要延後還自訴人」（九十年二月二日審判筆錄），二人所辯均前後互歧、亦
      未能舉證以實其說，所提列支出帳目與實際支出復見出入，實難憑信。另依被
      告乙○○、己○○提出之還款情形，於八十八年八月六日及同年九月十五日各
      返還三百萬元，依被告乙○○陳稱當時係「我家有保險箱，自訴人約在領錢二
      、三日前告訴我時我就開始準備」（八十八年六月十三日訊問筆錄），然依二
      人提出之各銀行帳戶存摺以觀，於上開二日期前均未見相符或較大數額之資金
      調動，而被告乙○○自稱將自訴人寄放之現金取出轉存、運用，係為增加與銀
      行之往來以建立信用（八十九年七月十一日訊問筆錄），亦難想像竟自八十八
      年五月至九月間閒置至少二百萬元於家中而未運用，所辯顯與常情有違，殊難
      置信。
（三）被告丁○○固辯稱：「此事與我沒有關係」，「我是在地震（八十八年九月二
      十一日，下同）後才知道自訴人將錢寄放在己○○那邊」（八十九年四月十四
      日訊問筆錄）。惟查：證人即被告道堂之道親甲○○、丙○○到庭結證稱：八
      十八年八月初時，被告三人即在其住處談及自訴人寄放保險金之事，被告丁○○並出示被告己○○八十八年八月三日傳真紙，稱自訴人戊○○花費很兇，並
      證稱：在八十八年五月底或六月初時，被告丁○○曾表示神明指示這筆錢如果
      沒有收起來還是會被別人騙走，不如把這筆錢騙來蓋道堂等情（八十九年六月
      十三日訊問筆錄），足認被告丁○○所辯在八十八年九月二十一日前均不知此
      事云云，即有不實。經查：依自訴人所提之電話錄音譯文所示，被告丁○○對
      自訴人還款之請求均稱「讓我心情好高興，我就領給妳啦」、「人格保證，這
      些錢我一定會還妳」，由其用語已可推知對該筆款項有一定之處分或影響力，
      次查：被告乙○○與自訴人通話時，亦稱「鑰匙，媽拿去了」、「媽說她會妳
      處理」，而就通話時為何以此藉口敷衍自訴人無法提出合理解釋，已見前述，
      被告丁○○就鑰匙先稱：「地震後我下到鹿谷鄉後因為要去取（置於保管箱內
      的）小天珠所以乙○○將鑰匙交給我，由己○○陪我去」，待提示電話錄音譯
      文則改稱「是在農曆的六月分或七月分拿鑰匙」，隔二、三日就把鑰匙還被告
      乙○○（八十九年七月十一日訊問筆錄），又與其前開地震前不知寄款情形之
      辯詞矛盾，顯見為推諉之詞。另與自訴人陳稱：其夫死亡後，被告三人均曾至
      其夫經營之公司，並稱自訴人之先生欠人家很多錢，會被假扣押，與被告丁○○自承「（當時）我是去幫忙她，他公司內亂七八糟，連員工都沒錢領」等情
      互核大致相符、證人甲○○結證稱「我們的道堂在（八十八年）九月二十一日
      有受損，丁○○告訴我說等到道堂修護後要當著所有堂生的面將錢全部還給自
      訴人，並將錢換成零錢，用那些錢來砸自訴人」，「我在八十九年農曆正月初
      三到鹿谷鄉時有再見到被告三人，當時他們一概否認有寄放的關係」，「被告
      說在八十八年五月分就有將錢還給自訴人」（八十九年六月十三日訊問筆錄）
      等情互核可知，被告丁○○就被告乙○○、己○○受寄前開款項之情形非唯自
      始知情，且以其身為道堂主持，與自訴人本已熟悉等情以觀，自訴人陳稱被告
      丁○○亦共同受寄上開款項，並對上開款項有處分之可能，應屬可信。是被告
      丁○○與乙○○、己○○就侵占犯行有犯意聯絡及行為分擔，亦可認定。
    綜上事證，被告等受自訴人委託保管現金0000000元，已見前述，依被告
    乙○○、己○○、丁○○所稱電話錄音譯文之錄製時間（九十年一月十九日訊問
    筆錄），自八十八年八月間某日起，三人即已在電話聯繫時藉詞推諉，故不依自
    訴人之要求返還上開款項，顯已有易持有為所有之不法意圖，其後雖仍代繳信用
    卡、行動電話帳單，應僅係掩飾犯行之行為，則扣除自訴人所稱實際收受及支出
    金額0000000元（八十九年六月十三日自訴補充理由狀附表二，其中保管
    箱支出應為一三○○元），尚餘0000000元並未返還，顯已侵占入己，所
    辯無非事後卸責之詞，不足採信，事證明確，被告等犯行均堪認定。
二、核被告等所為，均係犯刑法第三百三十五條第一項之侵占罪。被告乙○○、己○○、丁○○就上開犯行有犯意聯絡及行為分擔，均為共同正犯。被告乙○○前曾
    因賭博罪經台灣台中地方法院以八十三年易字第四八一二號判處有期徒刑二月，
    於八十四年一月二十七日易科罰金執行完畢，有台灣高等法院檢察署刑案紀錄簡
    覆表、台灣高等法院本院被告全國前案紀錄表各一份在卷可按，其於五年之內，
    再犯本件有期徒刑以上之罪，係屬累犯，應依刑法第四十七條之規定加重其刑。
    爰審酌被告等與自訴人本有道親之誼，於自訴人遭逢家變之際而受寄保險金，竟
    對鉅款心生貪念而為此犯行，惡性非輕，犯後猶屢次翻供，飾詞狡辯，經多次勸
    諭仍未將餘款歸還，足見尚無悔意等一切情狀，各量處如主文所示之刑，以示懲
    儆。
三、自訴意旨另以：被告三人因見自訴人領得大筆保險金，因而基於意圖為自己不法
    所有之犯意聯絡，利用自訴人不諳法令，對自訴人訛稱自訴人亡夫之債權人有權
    扣押自訴人領得之保險金，百般慫恿自訴人將保險金寄放於渠等名下，由渠等代
    為保管，自訴人因此陷於錯誤，不疑有他而照辦，嗣自訴人多次催促被告等返還
    上開款項，被告等竟矢口否認，始知受騙，因認被告等另犯刑法第三百三十九條
    第一項之詐欺取財罪。惟訊據被告三人均堅決否認有何詐欺犯行，辯稱：當時係
    因自訴人之夫賴朝聰生前負債甚多，自訴人繼承債務後，知悉所領取之保險金有
    遭債權人扣押之危險，始主動要求被告等代為保管領得之上開現金，以避免遭債
    權人追討等語。按刑法第三百三十九條第一項之詐欺罪，除行為人主觀上須有不
    法所有之意圖外，並須在客觀上係使用詐術，使被害人陷於錯誤，因而交付財物
    ，始足當之。經查，自訴人於繼承當時因賴朝聰負債大於資產，夫家親人均不願
    繼承，業經證人楊正評到庭結證屬實（八十九年五月九日訊問筆錄），自訴人亦
    自承領得保險金當時家中及公司財務狀況不佳，足認被告所辯尚非與常情有違，
    本件被告等僅係在受寄現金後予以侵占入己，已見前述，尚查無自訴人有何因被
    告施用「詐術」，而「陷於錯誤」，致自訴人不察而將上開款項給付被告之具體
    事實，自不得僅因被告事後拒不返還而推斷自訴人因詐術而陷於錯誤，是本件顯
    與刑法第三百三十九條第一項之詐欺取財罪之構成要件不符，自訴人此部分指訴
    尚乏依據，無從證明被告等犯罪，此外復查無其他積極證據足認被告等確有此部
    分詐欺犯行，惟依自訴意旨以觀，應係認此部分與前開論罪科刑部分有牽連犯之
    裁判上一罪關係，爰不另為無罪之諭知，附此敘明。
據上論斷，應依刑事訴訟法第三百四十三條、第二百九十九條第一項前段，刑法第二
十八條、第三百三十五條第一項、第四十七條，罰金罰鍰提高標準條例第一條前段，
判決如主文。
中      華      民      國    九十      年      二      月     二十     日
                                      台灣板橋地方法院刑事第五庭
                                          法  官  王  偉  光
右正本證明與原本無異
如不服本判決應於送達後十日內向本院提出上訴狀
                                          書記官  簡  永  聰
中      華      民      國    九十      年      二      月    二十一    日
附錄本案論罪科刑法條全文：
刑法第三百三十五條第一項
意圖為自己或第三人不法之所有，而侵占自己持有他人之物者，處五年以下有期徒刑
、拘役或併科一千元以下罰金。
前項之未遂犯罰之。


司法院資訊處製作；財團法人民間司法改革基金會備份。
